【裁判字號】    98,上更(一),111
【裁判日期】    990518
【裁判案由】    塗銷抵押權登記
【裁判全文】
臺灣高等法院民事判決              98年度上更(一)字第111號
上  訴  人  丁○○
訴訟代理人  劉承斌律師
被 上訴 人  乙○○
訴訟代理人  陳柏廷律師
上列當事人間請求塗銷抵押權登記事件，上訴人對於中華民國97
年4月29日臺灣桃園地方法院96年度訴字第1030號第一審判決提
起上訴，並為訴之追加，由最高法院第一次發回更審，本院於99
年5月4日言詞辯論終結，判決如下：
    主      文
原判決廢棄。
被上訴人應將上訴人所有坐落桃園縣平鎮市○○段第七零八地號
、七零九地號土地全部及其上同段第二十六建號建物（即門牌號
碼為同市○○路○段五十九號），以桃園縣平鎮地政事務所八十
六年平字第零零五七七二號收件登記設定之本金最高限額新台幣
伍佰萬元之抵押權塗銷。
臺灣桃園地方法院九十六年度執字第一五七二二號拍賣抵押物執
行事件之強制執行程序應予撤銷。
第一、二審（含追加之訴部分）及發回前第三審訴訟費用由被上
訴人負擔。
    事實及理由
甲、程序方面：
    上訴人於原審起訴主張伊配偶林桂蘭、與伊之子丙○○未經
    伊同意，竟盜用伊印章，將伊所有坐落桃園縣平鎮市○○段
    第708、709地號土地全部及其上同段第26建號建物（門牌號
    碼為同市○○路○段59號）（下稱系爭延平路房地）設定本
    金最高限額新台幣（下同）500萬元抵押權（下稱系爭延平
    路房地抵押權）予被上訴人，爰依民法第767條規定，訴請
    被上訴人應將系爭延平路房地抵押權登記塗銷。嗣於本院審
    理中，被上訴人執原法院96年度拍字第149號拍賣抵押物裁
    定為執行名義，聲請拍賣系爭延平路房地（即原法院96年度
    執字第15722號強制執行事件，下稱系爭執行事件），上訴
    人爰追加依強制執行法第14條第2項規定提起債務人異議之
    訴，請求將系爭執行事件之強制執行程序予以撤銷（見本院
    上字卷第103頁）。核上訴人之追加請求與起訴請求之基礎
    事實同一，依民事訴訟法第446條第1項但書、第255條第1項
    第2款規定，應予准許，合先陳明。
乙、實體方面：
一、上訴人主張：伊配偶林桂蘭因積欠賭債，而與伊之子丙○○
    未經伊同意，於86年3月21日，由林桂蘭擅將伊印鑑章及系
    爭延平路房地之所有權狀交予丙○○，盜用伊印鑑章，辦理
    系爭延平路房地抵押權設定登記予被上訴人；被上訴人復執
    原法院96年度拍字第149號拍賣抵押物裁定為執行名義，聲
    請拍賣系爭延平路房地，自有妨害伊對系爭延平路房地所有
    權之行使；爰依民法第767條及強制執行法第14條第2項規定
    ，求為命上訴人應將系爭延平路抵押權登記塗銷、原法院96
    年度執字第15722號強制執行事件之強制執行程序應予撤銷
    之判決。
二、被上訴人則以：上訴人為擔保丙○○於89年11月26日所簽發
    面額依序為150萬元、250萬元，票號084338號、084339號
    ，到期日均為90年5月26日之本票（下稱系爭2紙本票）債權
    ，而授權丙○○、林桂蘭設定系爭抵押權；縱丙○○、林桂
    蘭無權代理，亦屬表見代理等語，資為抗辯。
三、原審為上訴人敗訴之判決，上訴人不服，提起上訴，聲明：
    (一)原判決廢棄。(二)被上訴人應將上訴人所有系爭延平地
    房地以桃園縣平鎮地政事務所86年平字第5772號收件之系爭
    延平路房地抵押權登記塗銷。(三)系爭執行事件之強制執行
    程序應予撤銷。被上訴人之答辯聲明：上訴及追加之訴均駁
    回。
四、本件依民事訴訟法第463條準用同法第270條之1第1項第3款
    規定，經兩造整理並協議簡化之不爭執事項及爭執事項如下
    ：
(一)不爭執事項：
  1.系爭房地屬上訴人所有。
  2.上訴人之子丙○○以及上訴人之配偶林桂蘭於86年3月間為
    借款週轉，提供系爭延平路房地所有權狀、丁○○之印鑑章
    及身分證影本，於86年3月21日送件，設定本金最高限額500
    萬元、抵押權存續期間自86年3月20日至87年3月20日止之抵
    押權予被上訴人。當日同時就林桂蘭所有、坐落桃園縣平鎮
    市○○段第9-179地號土地，申請就86年3月18日平鎮地政事
    務所平字一字第5441號之抵押權設定案｛林桂蘭所有桃園縣
    平鎮市○○段第9-59地號土地全部及其上同段建號第7375號
    建物、門牌號碼：桃園縣平鎮市○○路61號1、2樓（下稱德
    育路房地），設定本金最高限額252萬元之抵押權予被上訴
    人｝為擔保物之追加。
  3.上開德育路房地於86年4月7日與甲○○配偶魏穎秀簽立買賣
    契約書，於86年8月12日移轉所有權予魏穎秀，於86年9月10
    日以720萬元出售予蔡玉梅，其中200萬元用以清償新竹企銀
    之貸款，並於86年9月24日塗銷抵押權登記。上開德育路房
    地抵押權擔保之債權已經清償。
  4.丙○○於89年11月26日簽發面額各150萬元、250萬元，到期
    日均為90年5月26日之本票2紙，經被上訴人聲請臺灣桃園地
    方法院90年12月11日90年度促字第56919號支付命令，及聲
    請臺灣桃園地方法院95年度票字第16817號本票裁定。被上
    訴人復持上開2紙本票影本及本票裁定，就系爭延平路房地
    ，聲請臺灣桃園地方法院96年度拍字第149號拍賣抵押物之
    裁定，及臺灣桃園地方法院96年度執字第15722號拍賣抵押
    物之強制執行。被上訴人在上開於執行程序中，於97年10月
    28日呈報臺灣桃園地方法院90年度促字第5691號支付命令正
    本、林桂蘭簽名之借據原本、丙○○簽名之借款合約書影本
    、延平路抵押權設定契約書影本，上開丙○○簽名之借款合
    約書原本，因被上訴人已經返還債務人而未持有。上開借據
    上林桂蘭、丙○○之簽名為真正。
  5.丙○○以及配偶林桂蘭於96年8月20日向桃園地方法院檢察
    署正式自首偽造文書。
(二)爭執事項：
  1.上訴人丁○○是否授權丙○○、林桂蘭設定系爭延平路房地
    抵押權？
  2.上訴人是否應依民法第169條對被上訴人負授權人之責任？
  3.上訴人之妻林桂蘭與子丙○○就系爭延平路房地抵押權之設
    定有無日常生活代理權？
  4.系爭延平路房地抵押權所擔保之債權是否有交付款項？
  5.德育路房地抵押權擔保之債權已經清償，被上訴人主張與系
    爭延平路房地抵押權擔保的債權無關，上訴人主張是同一筆
    債權，系爭延平路房地抵押權所擔保之債權是否仍然存在？
五、茲分別論述如下：
(一)上訴人主張並未授權丙○○、林桂蘭設定系爭延平路房地抵
    押權，固為被上訴人所否認。查，依系爭延平路房地抵押權
    設定登記資料記載，土地登記申請書係於86年3月21日15時1
    3分送件，原因發生日期為86年3月20日，代理人為丙○○；
    設定契約書之立約日期為86年3月20日，丙○○為債務人，
    丁○○為義務人兼債務人，抵押權存續期間為86年3月20日
    起至87年3月20日止，並附有乙○○、丙○○、丁○○之身
    分證影本及桃園縣平鎮市戶政事務所於85年12月18日發給丁
    ○○之印鑑證明書等情；有桃園縣平鎮地政事務所函附系爭
    延平路房地抵押權設定資料可稽（見原審卷第57至65頁）。
    上訴人否認該設定契約書中義務人兼債務人欄「丁○○」簽
    名之真正，被上訴人對此並不爭執（見本院卷第63頁背面）
    。上訴人並具結稱：「（依照入出境資料86.3.21是出境的
    ，3.20還在國內，當日的行程如何？）86年3月21日是搭上
    午7點的飛機，4點就會到機場。我時常會處理工廠的驗貨等
    工作，至於那天我在做什麼我想不起來。我權狀、印鑑都是
    放在家裡，印鑑是放在房間的抽屜、權狀是壓在床墊的下面
    ，他是如何找到的我不知道。我平常是跑越南、歐美，我不
    曉得我太太欠賭債，不論出國或在國內我身分證都放在我身
    上，我身分證曾經掉過又申請補發。」「（86年3月21日土
    地登記申請書有無看過？）印鑑是我的沒有錯，但是我沒有
    看過。」「（86年3月20日抵押權設定契約書有無看過？）
    我沒有看過，我完全不清楚，簽名也不是我簽的。」「（85
    .12.18印鑑證明書，有無看過？）這不是我申請的」等語（
    見本院卷第62至63頁）。上訴人之子丙○○則結證稱：「（
    你在辦理前開申請印鑑證明及抵押權設立登記的過程，上訴
    人是否知道？）他完全不知道」（見原審卷第103頁）「（
    你父親是否有留身分證影本及印鑑？）我有偷拿我父親放在
    延平路公司的身分證影本，印鑑是在家中抽屜拿的，權狀是
    我母親拿給我的」（見本院卷第133頁）。上訴人之妻林桂
    蘭亦結證稱：「當初我先生完全不知道，因為他人不在臺灣
    ，法院的公文都被我收到，我都不敢講。」「（丁○○部分
    的辦理抵押權登記需要他本人的印鑑章及土地權狀，丙○○
    如何取得？）土地權狀在我跟我先生一起睡覺的房間的床舖
    底下是我拿給他的，印鑑章放在抽屜裡面。」「（你拿妳先
    生的印鑑章及權狀給證人丙○○辦理抵押權登記，事前或嗣
    後有無取得你先生的同意？）完全沒有。」（見原審卷第10
    6頁）。被上訴人則稱：「我是經由甲○○（筆錄誤載為莊
    朝亮）介紹而認識丙○○及林桂蘭。是甲○○介紹他們向我
    借400萬元。」「（是丙○○或林桂蘭向你借款？）向我借
    款時他們兩人都在場，當時沒有寫借據，只有簽發本票3或4
    張（我忘記正確票數），是丙○○簽發的，因為他們告訴我
    說上訴人在國外，需要錢週轉。」「（借款400萬元如何交
    付？）我沒有跟丙○○直接接觸，我是把400萬元直接匯給
    甲○○。」「當時設定抵押時，丙○○及林桂蘭拿哪些文件
    給你看？）我是先把錢匯給甲○○，甲○○再約我、丙○○
    、林桂蘭設定抵押及拿本票，作為擔保，他們沒有拿文件給
    我看，都是甲○○幫我處理。」（見本院上字卷第108頁背
    面、第109頁）。即依被上訴人所言，係被上訴人先匯400萬
    元予甲○○，丙○○、林桂蘭再辦理系爭延平路抵押權設定
    及開立本票予被上訴人，上訴人於上開過程中未曾出現。又
    上訴人於系爭延平路抵押權送件日即86年3月21日出境，有
    上訴人之入出國日期證明書可稽（見原審卷73頁）；前一日
    即86年3月20日系爭延平路抵押權設定契約書上丁○○之簽
    名並非上訴人所為，且上訴人於設定過程中未曾出面，已如
    前述。丙○○於86年3月21日及同年月22日固分別填具委任
    書，申請丁○○之印鑑證明書，有該印鑑登記證明申請書及
    委任書可稽（見原審卷第12至17頁），惟此並非系爭延平路
    抵押權之設定資料（見原審卷第58至65頁），而係附85年12
    月18日桃園縣平鎮市戶政事務所發給之印鑑證明書（見原審
    卷第65頁），然上訴人於85年12月18日並不在國內，而係上
    訴人配偶林桂蘭以受任人名義申請，有上訴人之入出國日期
    證明書及委任書可稽（見原審卷第73頁、本院卷第107頁）
    。被上訴人雖提出86年3月20日授權書證明上訴人有授權丙
    ○○處理系爭房地（見本院卷第89頁），惟就該授權書形式
    上觀之，其上「丁○○」之簽名，與上訴人本人之簽名，筆
    勢、慣性及特徵上均不相符（見本院卷第65頁），且該份授
    權書，並未附於系爭延平路抵押權設定資料中（見原審卷第
    58至65頁），自難逕認上訴人有於86年3月21日填具委任書
    授權丙○○代理為系爭延平路抵押權之設定。參諸上訴人所
    有系爭延平路房地原設有第一順位抵押權予新竹國際商業銀
    行，上訴人曾於93年1月12日清償抵押債務計321萬2709元，
    復於94年11月23日將該第一順位抵押權予以塗銷等情，有卷
    附該銀行放款利息及違約金收據、地政規費收據、桃園縣平
    鎮地政事務所登記申請案件收據可參（見本院上字卷第31至
    33頁）。且新竹國際商業銀行聲請台灣新竹地方法院90年執
    字第10920號清償債務事件之拍賣通知均由林桂蘭收受，有
    卷內送達證書可稽，亦經本院調取上開執行卷宗核閱屬實。
    倘若上訴人事先知悉林桂蘭、丙○○已將系爭延平路房地設
    定第二順位抵押權予被上訴人，則其任由被上訴人聲請拍賣
    抵押物，於系爭房地拍賣所得價金先行清償第一順位抵押債
    權後之餘額分配即可，何需於93年1月12日將第一順位抵押
    債務清償，並於94年11月23日將第一順位抵押權予以塗銷，
    讓被上訴人晉升為第一順位抵押權人獲得最優先受償，實有
    違常情。上訴人、丙○○、林桂蘭既均具結稱上訴人未授權
    丙○○、林桂蘭設定系爭延平路抵押權予被上訴人，丙○○
    因盜用上訴人之印鑑為系爭延平路抵押權設定，並於96年8
    月20日向桃園地方法院檢察署自首偽造文書（雖因追訴權時
    效消滅而獲不起訴處分，仍無礙於丙○○有偽造文書事實之
    存在）。自難因上訴人置於家中之權狀、印鑑證明、身分證
    影本，遭到上訴人之妻、子取得，並利用上訴人出國期間為
    抵押權之設定登記，而無任何上訴人親書之授權文件，即遽
    認為上訴人有授權丙○○、林桂蘭設定系爭延平路抵押權予
    被上訴人。上訴人主張並未授權丙○○、林桂蘭設定系爭延
    平路抵押權予被上訴人，應屬可信。
(二)被上訴人另辯稱上訴人應依民法第169條對被上訴人負授權
    人之責任部分：
    按「表見代理云者，即代理人雖無代理權而因有可信其有代
    理權之正當理由，遂由法律課以授權人責任之謂，而代理僅
    限於意思表示範圍以內，不得為意思表示以外之行為，故不
    法行為及事實行為不僅不得成立代理，且亦不得成立表見代
    理」「由自己之行為表示以代理授權與他人，或知他人表示
    為其代理人而不為反對之表示者，對於第三人應負授權人之
    責任，必須本人有表見之事實，足使第三人信該他人有代理
    權之情形存在，始足當之」（最高法院55年台上字第1054號
    判例、最高法院88年台上字第2448號民事判決參照）。查本
    件係上訴人之妻、子未經上訴人同意，擅自取得上訴人置於
    家中之權狀、印鑑證明、身分證影本，並趁上訴人出國期間
    為系爭延平路抵押權之設定登記，故屬偽造文書之不法行為
    ，自無表見代理之適用。至於被上訴人提出86年3月20日授
    權書（見本院卷第89頁），其上「丁○○」之簽名，並非上
    訴人所為，上訴人於設定過程中未曾出面，設定契約書中上
    訴人之簽名，亦非上訴人所為，已如前述，自難認上訴人有
    以自己之行為表示以代理授權與他人，或知他人表示為其代
    理人而不為反對表示之表見事實。此外，被上訴人就上訴人
    有以自己之行為表示以代理授權與他人，或知他人表示為其
    代理人而不為反對之表示乙節，並未舉證以實其說，依最高
    法院68年台上字第1081號判例意旨，被上訴人辯稱上訴人應
    依民法第169條對被上訴人負授權人責任云云，自不足取。
(三)被上訴人辯稱系爭延平路抵押權之設定屬民法第1003條夫妻
    日常家務代理權之範圍部分：
    按「民法第1003條之夫妻日常家務代理權與一般意定代理權
    不同。所謂日常家務乃指一般家庭通常所處理之事務而言，
    夫妻之一方逾越通常家務之事項，仍屬無權代理之範疇，即
    無適用民法第1003條規定之餘地。且夫妻人格各自獨立，其
    對外之權利義務關係，各自享有負擔，不可與日常家務代理
    權混為一談。」、「妻處分其夫之不動產，通常固不屬於民
    法第1003條第1項所謂日常家務之範圍，惟其夫應負擔家庭
    生活費用而在淪陷期間僑居海外者，關於支付家庭生活之必
    要行為，不得謂非日常家務，如依其情形，妻非處分其夫之
    不動產不能維持家庭生活，而又不及待其夫之授權者，其處
    分不動產，自屬關於支付家庭生活費用之必要行為，應解為
    包括於日常家務之內。」（最高法院92年台上字第4816號判
    決及最高法院36年上字第5356號判例可循）。即除有因妻非
    處分其夫之不動產不能維持家庭生活，且又不及待其夫之授
    權之情形外，妻處分其夫之不動產，自不屬於一般家庭通常
    所處理之日常家務，而非民法第1003條之日常家務代理權之
    權限範圍。本件被上訴人就上訴人之妻林桂蘭、子丙○○為
    系爭延平路抵押權之設定，係因無法維持家庭生活，且不及
    待上訴人授權乙節，並未舉證以實其說。且上訴人於85、86
    年間每月均會回國至少一次，有上訴人之入出境資料可稽（
    見原審卷第73頁）；上訴人之妻林桂蘭亦證稱：「（上訴人
    有無給付生活費用給你？）有給，上訴人因為在越南作生意
    ，十天或半個月回來一次，會給我2、3萬元不等」（見本院
    上字卷第115頁）；足認並無「妻非處分其夫之不動產不能
    維持家庭生活，且又不及待其夫之授權」之情形。況林桂蘭
    復證稱：「（為何要向呂龍枝借款？）因為我簽賭六合彩，
    欠了很多賭債，是經由六合彩組頭黃合妹帶我去借款的，我
    跟他借120萬元，加計利息他要我還320萬元，所以我兒子丙
    ○○才會去向甲○○借款」等語，即上訴人之妻林桂蘭為清
    償賭債，而指示其子丙○○盜用上訴人之印鑑為系爭延平路
    抵押權之設定，自非一般家庭通常所處理之日常家務。被上
    訴人辯稱系爭延平路抵押權之設定，屬民法第1003條夫妻日
    常家務代理權之範圍云云，並不足取。
(四)系爭延平路房地抵押權所擔保之債權是否有交付款項部分：
    被上訴人主張系爭延平路房地抵押權之設定，係為擔保借款
    400萬元，第一筆是86年3月25日借320萬元、第二筆是同日
    借80萬元，屆期未清償，丙○○復開立系爭本票2紙等語（
    見本院卷第78頁背面）。並提出丙○○書立320萬元之借款
    協議承諾書影本、林桂蘭書立80萬元之借據原本、及系爭本
    票2紙原本（發票人為丙○○，發票日均為89年11月26日，
    面額分別為150萬元、250萬元，到期日均為90年5月26日之
    本票2紙為證（見本院卷29至36頁）。被上訴人並稱：「是
    甲○○介紹他們向我借400萬元。」「（借款400萬元如何交
    付？）我沒有跟丙○○直接接觸，我是把400萬元直接匯給
    甲○○。」（見本院上字卷第108頁背、第109頁）。上訴人
    之子丙○○則證稱：「是我母親向呂龍枝借款120萬元，後
    來變成320萬元，我認為他的利息太高，所以透過我的朋友
    姜智訓向甲上建設公司甲○○洽談借款事宜，甲○○要我把
    系爭延平路房地權狀資料，交給他設定抵押，他幫我清償呂
    龍枝的借款320萬元」「我母親林桂蘭向甲○○借款400萬元
    ，加計利息100萬元，所以設定500萬元抵押權」「我們已經
    清償前開400萬元借款」（見原審上字卷第114頁正、背面）
    。足認丙○○、林桂蘭確實有為清償呂龍枝之借款320萬元
    ，而透過甲○○向被上訴人借款400萬元，並設定系爭延平
    路房地最高限額抵押權登記以為擔保。上訴人主張被上訴人
    就系爭延平路房地抵押權所擔保之債權實際並未交付款項云
    云，並不足取。
(五)系爭延平路房地抵押權所擔保之債權是否仍然存在：
    上訴人主張系爭延平路房地抵押權所擔保之債權已因清償而
    消滅等情，惟此為被上訴人所否認。經查：
 1、被上訴人主張系爭延平路房地抵押權之設定，係為擔保借款
    400萬元，第一筆是86年3月25日借320萬元、第二筆是同日
    借80萬元，屆期未清償，丙○○復開立系爭本票2紙等情。
    並提出由丙○○書立、林桂蘭為連帶保證人之320萬元借款
    協議承諾書影本，林桂蘭書立80萬元之借據原本，及系爭本
    票2紙原本為證。其中丙○○書立之320萬元借款協議承諾書
    原本，因被上訴人已返還債務人而未持有，為兩造不爭執之
    事項（見本院卷第155頁、第17頁）。
 2、86年3月21日除系爭延平路抵押權設定登記外，當日同時就
    林桂蘭所有德育路房地於86年3月18日登記本金最高限額252
    萬元之抵押權，為擔保物之追加設定，上開德育路房地於86
    年4月7日與甲○○配偶魏穎秀簽立買賣契約書，於86年8月1
    2日移轉所有權予魏穎秀，於86年9月10日以720萬元出售予
    蔡玉梅，其中200萬元用以清償新竹企銀之貸款，並於86年9
    月24日塗銷抵押權登記，上開德育路房地抵押權擔保之債權
    已經清償，亦為兩造不爭執之事項（見本院卷第154頁背面
    、155頁）。被上訴人並於86年9月10日出具債務清償證明書
    予林桂蘭，表示林桂蘭所借款項業已全部清償，有債務清償
    證明書可稽（見本院卷第215頁）。
 3、查系爭德育路房地抵押權之設定登記為86年3月18日，擔保
    物追加設定日與系爭延平路房地抵押權登記為86年3月21日
    15時13分同日同時送件（收件字號為5772、5774號，見原審
    卷第58、118頁）。被上訴人主張系爭延平路房地抵押權所
    擔保之借款400萬元，其中由丙○○書立、林桂蘭為連帶保
    證人之320萬元借款協議承諾書原本已返還債務人；另筆80
    萬元借據之借款人林桂蘭，既非系爭延平路房地抵押權之債
    務人，本非延平路房地抵押權效力所及。且被上訴人於86年
    9月10日出具債務清償證明書，記載林桂蘭所借款項業已全
    部清償；證人林桂蘭並結證稱：我從頭到尾僅跟呂龍枝借32
    0萬元，我德育路一間房屋賣掉後，錢就被甲上拿走700萬元
    ，甲上幫我還前面320萬元，我一毛錢沒有拿，為何債務還
    這麼多等語（見原審卷第108頁）。上訴人之子丙○○亦證
    稱：「（既然甲○○幫你母親清償呂龍枝之借款，為何你母
    親的房子要賣給蔡玉梅？）是甲○○逼我要還前開400萬元
    借款，所以我母親賣房子得款720萬元，全部交給甲○○，
    我們已經清償甲○○前開400萬元借款」等語（見本院上字
    第114頁背面）。被上訴人亦稱：「是甲○○介紹他們向我
    借400萬元。」「（借款400萬元如何交付？）我沒有跟丙○
    ○直接接觸，我是把400萬元直接匯給甲○○。」「（丙○
    ○為何又簽發系爭二張本票？）丙○○因為還了部分借款，
    剩下150萬元借款未還，所以丙○○又簽了系爭兩張本票給
    我」等語（見本院上字第108頁背面、109頁）。即被上訴人
    當庭表示系爭延平路抵押權設定時，林桂蘭、丙○○僅有系
    爭400萬元借款；且未提出系爭德育路抵押權所擔保者為其
    他債權之憑證，上訴人主張德育路與延平路房地抵押權所擔
    保者即上開借款400萬元，以德育路房地出售所得720萬元，
    扣除清償新竹企銀之貸款200萬元，所餘520萬元（720萬－
    200萬＝520萬），已全部清償系爭延平路抵押權所擔保之借
    款400萬元及100萬元利息，自屬有據。
 4、被上訴人雖以其執有丙○○所開立，發票日均為89年11月26
    日，面額分別為150萬元、250萬元，到期日均為90年5月26
    日之系爭本票2紙（見本院卷29頁），主張系爭延平路抵押
    權擔保之債權並未清償云云，惟此為上訴人所否認。證人丙
    ○○則證稱：「我先向甲○○借款400萬元，我母親賣房子
    賣給蔡玉梅，清償甲○○借款400萬元後，我於89年再向甲
    ○○借款150萬元，並簽發系爭150萬元本票作為擔保」（見
    本院上字卷第115頁）；「（86年3月以後，是否有另外向甲
    上借款？）有，89年10月時候我陸續開我自己的支票，總共
    向甲上借120萬元另加利息30萬元，所以開150萬元的本票；
    250萬元是我被甲○○逼迫簽的，…，我並沒有另外借錢」
    等語（見本院卷第132頁正、背面）。被上訴人亦稱：「（
    丙○○為何又簽發系爭二張本票？）丙○○因為還了部分借
    款，剩下150萬元借款未還，所以丙○○又簽了系爭兩張本
    票給我」等語（見本院上字第109頁）。則系爭延平路房地
    抵押權存續期間為86年3月20日起至87年3月20日止，被上訴
    人既將丙○○書立之320萬元借款協議承諾書原本返還債務
    人，並於86年9月10日出具債務清償證明書予林桂蘭，復未
    能證明系爭2紙發票日為89年11月26日之本票債權發生於87
    年3月20日之前，上訴人主張系爭2紙本票之債權，並非系爭
    延平路房地抵押權存續期間所發生，而非抵押權效力所及，
    亦屬可取。
六、按執行名義無確定判決同一之效力者，於執行名義成立前，
    如有債權不成立或消滅或妨礙債權人請求之事由發生，債務
    人亦得於強制執行程序終結前提起異議之訴，強制執行法第
    14條第2項定有明文。又得依此項規定提起異議之訴者，應
    限於依非訟事件程序審查而許可對之強制執行之債務人，如
    准許拍賣抵押物、准許本票強制執行等可為終局執行名義之
    裁定所載之債務人，始足當之（最高法院92年度台上字第21
    38號判決意旨參照）。查上訴人並未授權林桂蘭、丙○○設
    定系爭延平路房地抵押權予被上訴人，且系爭延平路房地抵
    押權所擔保之債權已因清償而消滅，被上訴人所執系爭2紙
    本票債權並非系爭延平路房地抵押權效力之所及，則系爭延
    平路房地抵押權之設定，自有妨礙上訴人對於系爭延平路房
    地所有權之行使，上訴人本於系爭延平路房地所有權人，依
    民法第767條規定，訴請將系爭延平路抵押權登記予以塗銷
    ，核屬有據，應予准許。又系爭延平路房地抵押權登記既應
    塗銷，被上訴人即非系爭延平路房地抵押權人，且系爭執行
    事件尚未終結（見外放證物即系爭執行事件影印卷宗第188
    至189頁），則被上訴人以抵押權人地位，聲請拍賣系爭房
    地之執行事件，自屬有消滅債權人請求之事由發生，其強制
    執行程序應予撤銷。上訴人依強制執行法第14條第2項規定
    ，請求將系爭執行事件之強制執行程序予以撤銷，亦屬有據
    ，應併予准許。
七、綜上所述，上訴人本於民法第767條規定，請求被上訴人應
    將系爭抵押權登記予以塗銷，為有理由，應予准許。原審為
    上訴人敗訴之判決，尚有未洽。上訴意旨指摘原判決不當，
    求予廢棄改判，為有理由，爰由本院予以廢棄，並改判如主
    文第2項所示。另上訴人追加依強制執行法第14條第2項規定
    ，訴請將系爭執行事件之強制執行程序予以撤銷，亦為有理
    由，應併予准許。
八、本件事證已臻明確，兩造其餘之攻擊或防禦方法，經本院審
    酌後均認與本件之結論無涉，茲不再一一論列，併予敘明。
九、據上論結，本件上訴及追加之訴均為有理由，依民事訴訟法
    第450條、第78條，判決如主文。
中    華    民    國    99    年    5     月    18    日
                    民事第十四庭
                        審判長法  官 林金村
                              法  官 湯美玉
                              法  官 李慈惠
正本係照原本作成。
如不服本判決，應於收受送達後20日內向本院提出上訴書狀，其
未表明上訴理由者，應於提出上訴後20日內向本院補提理由書狀
（均須按他造當事人之人數附繕本）上訴時應提出委任律師或具
有律師資格之人之委任狀；委任有律師資格者，另應附具律師資
格證書及釋明委任人與受任人有民事訴訟法第466條之1第1項但
書或第2項（詳附註）所定關係之釋明文書影本。
中    華    民    國    99    年    5     月    20    日
                              書記官 王敬端
附註：
民事訴訟法第466條之1（第1項、第2項）：
對於第二審判決上訴，上訴人應委任律師為訴訟代理人。但上訴
人或其他法定代理人具有律師資格者，不在此限。
上訴人之配偶、三親等內之血親、二親等內之姻親，或上訴人為
法人、中央或地方機關時，其所屬專任人員具有律師資格並經法
院認為適當者，亦得為第三審訴訟代理人。

司法院資訊處製作；財團法人民間司法改革基金會備份。
